臺灣士林地方法院民事判決
111年度重訴字第228號
原      告  李興順

訴訟代理人  翁瑞麟律師
複  代理人  黃文欣律師  
被      告  劉建益

            林慧美
共      同
訴訟代理人  藺超群律師
上列當事人間清償借款事件，本院於中華民國111年11月2日言詞
辯論終結，判決如下：
    主  文
原告之訴及假執行之聲請均駁回。
訴訟費用新臺幣貳拾貳萬參仟貳佰元由原告負擔。
    事實及理由
壹、原告主張：
一、被告劉建益與林慧美（以下合稱被告）為夫妻關係。原告在
    址設臺北市○○區○○街0段000號經營合勝堂蔘藥行，劉建益則
    為坤峰貿易有限公司之負責人，被告共同自民國84年起陸續
    持附表編號1至12所示支票（下稱系爭支票）向原告借款，
    林慧美並出面在系爭支票背面蓋章，展延清償期限，兩造於
    88年間結算借款金額為新臺幣（下同）2,900萬元（下稱系
    爭借款），並約定其中500萬元以劉建益代理經銷之冰糖燕
    窩產品分期抵銷清償，其餘2,400萬元視被告經濟狀況再決
    定後續清償方式。詎被告遲遲不願清償該2,400萬元，劉建
    益甚至於111年5月25日片面製作「劉建益先生與合勝堂蔘藥
    行李興順先生協議書」（下稱系爭協議），表示其於88年8
    月31日即以所有之黃耆條抵償該2,400萬元，並拒不清償該2
    ,400萬元，然原告並未與被告約定以黃耆條抵償該2,400萬
    元，亦未取得黃耆條，且被告迄今仍陸續以冰糖燕窩抵償系
    爭借款中之500萬元，依民法第129條第1項第2款規定，即生
    承認全部債務之效力，原告對該2,400萬元之請求權並未罹
    於時效，又該2,400萬元未約定清償期限，原告依民法第478
    條規定，爰以起訴狀繕本之送達催告被告於收受後一個月給
    付，而被告於111年7月7日收受起訴狀繕本，該2,400萬元之
    清償期限已於111年8月7日屆至，惟被告仍拒絕給付，為此
    ，提起本訴等語。
二、並聲明：
　㈠被告應給付原告2,400萬元，及自起訴狀繕本送達後1個月之
    翌日起至清償日止，按週年利率5%計算之利息。
　㈡願供擔保，請准宣告假執行。　　
貳、被告則以：
一、劉建益向原告借款而交付林慧美所簽發附表編號2至12所示
    支票，林慧美並未向原告借款，兩人間不存在消費借貸之關
    係，因此，原告請求林慧美清償2,400萬元借款，為無理由
    。
二、劉建益雖有持系爭支票向原告借款2,900萬元，然劉建益於8
    8年8月31日與原告達成系爭協議，並由原告保管協議書原本
    ，兩人約定以劉建益提供之擔保品黃耆條（總計10櫃，每櫃
    20噸，每公斤當時市價約200元，共計4,000萬元）抵償系爭
    借款後，借款金額折合為500萬元，並以劉建益代理經銷之
    冰糖燕窩產品抵銷分期清償。倘原告與劉建益未達成系爭協
    議，原告焉有可能任由劉建益取走黃耆條，迄今20餘年均未
    向劉建益請求清償該2,400萬元，僅陸續向劉建益購買冰糖
    燕窩產品，並以貨款抵償該500萬元，至111年9月26日劉建
    益仍積欠此部分借款1,127,120元，然原告自106年2月21日
    起至111年6月22日止，尚陸續向劉建益購買冰糖燕窩以外之
    產品，並給付劉建益貨款共計4,014,980元，未主張抵償該2
    ,400萬元，足見原告與劉建益於88年8月31日確有達成系爭
    協議。則該2,400萬元依系爭協議已抵償完畢，原告請求劉
    建益給付該2,400萬元，自無理由。
三、縱認被告尚積欠原告該2,400萬元借款，惟原告遲至111年6
    月8日始起訴請求，依民法第125條規定，其請求權已罹於15
    年時效期間，被告拒絕給付等語，資為抗辯。
四、並聲明：
  ㈠原告之訴駁回。
  ㈡如受不利判決，願供擔保請准宣告免為假執行。
參、兩造不爭執事項：（見本院卷第197頁，並依判決編輯修改
    部分文字）
一、兩造對彼此所提出之書證形式上真正不爭執。
二、被告為夫妻關係。原告在址設臺北市○○區○○街0段000號經營
    合勝堂蔘藥行；而劉建益經營之坤峰貿易有限公司、今驥貿
    易股份有限公司亦設立登記於上址，迄110年6月16日始遷移
    ，上開公司實際在他處營業。
三、劉建益自84年起持系爭支票向原告借款，於88年間結算積欠
    原告系爭借款2,900萬元。
四、系爭協議內容係對系爭借款及支票所為協議，劉建益並於「
    同意人」欄簽名，其上載有日期88年8月31，內容詳如本院
    卷第36頁。
五、原告自90年起陸續向劉建益購買冰糖燕窩產品，並以貨款抵
    償系爭借款中之500萬元，至111年9月26日劉建益仍積欠此
    部分借款1,127,120元，內容詳如本院卷第38至39、66至88
    、192頁。
肆、本院之判斷：（依本院卷第197至198頁所載兩造爭執事項進
    行論述）　　
一、原告主張林慧美為系爭借款之共同借款人，為無理由，論述
    如下：
　㈠按當事人主張有金錢借貸關係存在，須就其發生所須具備之
    特別要件，即金錢之交付及借貸意思表示互相一致負舉證責
    任。而交付金錢或票據之原因多端，非謂一有金錢或票據之
    交付，即得推論授受金錢或票據之雙方當然為消費借貸關係
    。若僅證明有金錢或票據之交付，未證明借貸意思表示互相
    一致者，尚不能認有金錢借貸關係存在（最高法院111年度
    台上字第382號判決意旨參照）。
  ㈡查原告主張林慧美為系爭借款之共同借款人之事實，為林慧
    美所否認，依上開判決意旨，自應由原告就系爭借款之交付
    ，及兩人間借貸意思表示互相一致之事實，負舉證責任。
　　而原告固提出系爭支票為證（見本院卷第24至35頁），然原
    告持有林慧美所簽發之附表編號2至12所示支票，及系爭支
    票背面有林慧美印文及日期章之原因多端，原告復未提出已
    交付系爭借款予林慧美，且彼此間具有2,900萬元之消費借
    貸意思表示合致之證據，依前揭判決意旨，尚難僅以原告持
    有系爭支票即認定兩人間具有2,900萬元之消費借貸關係存
    在，故原告主張林慧美為系爭借款之共同借款人，為無理由
    。
二、原告依民法第478條規定，請求被告給付系爭借款中之2,400
    萬元，為無理由，論述如下：
  ㈠按借用人應於約定期限內，返還與借用物種類、品質、數量
    相同之物，未定返還期限者，借用人得隨時返還，貸與人亦
    得定一個月以上之相當期限，催告返還，民法第478條固有
    明定。然原告主張林慧美為系爭借款之共同借款人既無理由
    ，則其依上開規定，請求林慧美清償系爭借款中之2,400萬
    元，即無理由。
　㈡次按當事人互相表示意思一致者，無論其為明示或默示，契
    約即為成立，民法第153條第1項定有明文。又當事人本於自
    主意思所締結之契約，若其內容不違反法律強制規定或公序
    良俗，基於私法自治及契約自由原則，即成為當事人間契約
    相關行為之規範；縱或契約約定之權利義務有失平之處，除
    依法定程序變更外，雙方均應受其拘束，不得任意排除約定
    之法效（最高法院104年度台上字第2192號判決意旨參照）
    。經查：
　⒈原告於起訴狀已自承系爭協議係劉建益於88年8月間所出具，
    向原告承認借款總額為2,900萬元，希望以折合500萬元，代
    理經銷冰糖燕窩產品，分期攤還原告，並提出系爭支票、系
    爭協議為證（見本院卷第14、24至36頁）。而依劉建益於88
    年8月31日所簽立之系爭協議載明：「茲劉建益先生開立第
    一銀行大稻埕分行支票12張並以黃耆條擔保向李興順先生借
    款兩仟玖佰萬元整。因劉建益先生生意經營不善，支票無法
    如期兌現，雙方協議如下：一、協議至今日截止所有借款，
    雙方同意折合伍佰萬元整以劉建益代理經銷純品堂冰糖燕窩
    產品（賣價計算），分期攤還（每月約10萬元產品）李興順
    先生，依約抵銷清償之。二、雙方借貸和擔保物以不計利息
    及冷凍庫所產生等一切費用放棄追朔。並同意置於冷凍庫全
    部擔保品黃耆條所有權歸李興順先生所有，雙方絕無異議。
    三、李興順先生同意於伍佰萬元整之產品出清時，兩仟玖佰
    萬元支票及20張退票（計4,544,888元）無條件歸還劉建益
    先生。如未依約履行歸還，前項支票視同失效。四、以上雙
    方協議後，不得再以第三者之名義追訴之（包括冷凍庫借貸
    、出租、出入庫、工資、電費等所有費用）。」（見本院卷
    第36頁）。依系爭協議內容，可知系爭借款係以劉建益所提
    供之擔保品黃耆條抵償後，折合借款金額為500萬元，再由
    劉建益以代理經銷之冰糖燕窩產品，每月約10萬元產品，分
    期抵銷攤還，待500萬元清償完畢，原告即歸還系爭支票，
    核與原告自承之事實及提出之證據相符。　　
　⒉雖系爭協議書上僅有劉建益之簽名，然原告於111年7月29日
    本院言詞辯論時自承：被告跟我說中國有黃耆條，10個貨櫃
    ，要放在我弟弟倉儲，陸續向我借款2,900萬元，88年間我
    跟被告口頭約定用冰糖燕窩抵償，有對帳單等語（見本院卷
    第94至95頁）；於111年10月6日具狀表明不爭執被告將10個
    貨櫃黃耆條存放在勝和冷凍廠冷凍庫之事實（見本院卷第17
    0頁），參以2,900萬元係屬鉅額借款，倘劉建益未提供任何
    擔保品，衡情原告自無陸續借款予劉建益之可能，足認系爭
    協議所載劉建益係以黃耆條為擔保品向原告借得系爭借款乙
    節，並非子虛。再者，原告既已於88年間與劉建益結算借款
    總額為2,900萬元，衡情當會就系爭借款清償方式一併約定
    ，焉有置價值不菲之擔保品黃耆條抵償不論，而僅約定以劉
    建益代理經銷之冰糖燕窩產品分期抵償500萬元借款之可能
    ，且迄111年6月8日提起本訴，原告長達22年均未向劉建益
    請求清償其餘2,400萬元借款，甚至於106年2月21日至111年
    6月22日，尚陸續向劉建益購買冰糖燕窩以外之產品，並給
    付劉建益貨款共計4,014,980元，而未主張以此貨款抵銷該2
    ,400萬元，此有被告提出之客戶別收款明細表在卷足憑（見
    本院卷第124至126頁），更可證系爭協議所載系爭借款以擔
    保品黃耆條抵償後折合為500萬元乙節，係屬真實。再佐以
    原告自90年起陸續向劉建益購買冰糖燕窩產品，並以貨款抵
    償該500萬元，至111年9月26日劉建益尚積欠原告借款1,127
    ,120元，而系爭支票仍由原告持有，亦核與系爭協議所載劉
    建益須清償完畢該500萬元，始得請求原告返還系爭支票乙
    節相符。是綜觀原告上開舉止均與系爭協議之約定內容相符
    ，足認原告與劉建益於88年8月31日就系爭協議之內容業已
    意思表示合致，並據此履行，縱原告未於系爭協議上簽名，
    依民法第153條第1項規定，無礙於系爭協議之成立。則依前
    揭判決意旨，原告自應受系爭協議之拘束，系爭借款即以黃
    耆條抵償後，折合借款金額為500萬元，並由劉建益分期以
    冰糖燕窩產品抵償，其等間已無原告所主張之2,400萬元借
    款債權債務關係存在，故原告依民法第478條規定，請求劉
    建益給付2,400萬元，自無理由。
  ⒊又原告固於111年7月29日具狀改稱系爭協議係劉建益於111年
    5月27日傳真予伊（見本院卷第100頁）；嗣於111年9月12日
    具狀改稱系爭協議係劉建益放置在信封內，於111年5月25日
    送貨時，在貨品中夾帶該信封交予伊（見本院卷第130頁）
    ，並主張起訴狀所載系爭協議係劉建益於88年8月間出具乙
    節，係屬誤載云云。然上開事實核屬單純，原告自無誤記、
    誤載之可能，遑論原告更正後兩次說詞，內容迥異，亦無證
    據可資佐證為真，自不足採。
三、至於原告雖聲請囑託法務部調查局鑑定被告所提出之系爭協
    議是否為88年間所繕打及書寫，並聲請傳喚證人即勝和冷凍
    有限公司之廠長陳金生、會計羅淑萍，待證被告有出貨8個
    貨櫃之黃耆條，僅遺留瑕疵品之事實（見本院卷第106至108
    、166至170頁）。然被告所提出之系爭協議經本院於111年9
    月21日當庭勘驗其上無書寫痕跡，無法確認係屬原本（見本
    院卷第145頁），自無鑑定必要；又原告與劉建益間有達成
    系爭協議之事實，業經本院審認如前，且依本件卷證資料均
    未顯示陳金生、羅淑萍有參與系爭協議所載黃耆條之任何事
    宜，即無傳喚之必要，故原告上開聲請，均應予駁回。　
四、綜上所述，依原告所提出之證據，無法證明林慧美為系爭借
    款之共同借款人；又依被告所提出之證據，足認原告與劉建
    益已於88年8月31日達成系爭協議，約定系爭借款以劉建益
    提供之擔保品黃耆條抵償後，折合借款金額為500萬元，再
    由劉建益以代理經銷之冰糖燕窩產品分期抵償，故原告對劉
    建益已無2,400萬元之借款請求權。因此，原告依民法第478
    條規定，請求被告清償借款2,400萬元，為無理由，應予駁
    回。 
伍、從而，原告依民法第478條規定，請求被告給付2,400萬元，
    及自起訴狀繕本送達後1個月之翌日起至清償日止，按週年
    利率5%計算之利息，為無理由，應予駁回。而原告之訴既經
    駁回，其假執行之聲請亦失所依附，應併予駁回。
陸、本件事證已臻明確，兩造其餘攻擊、防禦方法及證據，經本
    院審酌後認對判決結果不生影響，爰不一一論列，附此敘明
    。
柒、本件訴訟費用金額確定為223,200元（即第一審裁判費223,2
    00元），依民事訴訟法第78條規定，由敗訴之原告負擔。
捌、據上論結，本件原告之訴為無理由，依民事訴訟法第78條，
    判決如主文。
中　　華　　民　　國　　111 　年　　11　　月　　30　　日
                  民事第二庭  法  官  蘇錦秀
附表：
編號 支票號碼  發票日（民國） 發票人 付款人 票面金額 （新臺幣） 1 PA0000000 無 坤峰貿易有限公司 第一商業銀行大稻埕分行 700萬元 2 MA0000000 無 林慧美 第一商業銀行大稻埕分行 200萬元 3 MA0000000 無 林慧美 第一商業銀行大稻埕分行 200萬元 4 KA0000000 無 林慧美 第一商業銀行大稻埕分行 200萬元 5 KA0000000 無 林慧美 第一商業銀行大稻埕分行 200萬元 6 KA0000000 無 林慧美 第一商業銀行大稻埕分行 200萬元 7 KA0000000 無 林慧美 第一商業銀行大稻埕分行 200萬元 8 KA0000000 無 林慧美 第一商業銀行大稻埕分行 200萬元 9 KA0000000 無 林慧美 第一商業銀行大稻埕分行 200萬元 10 KA0000000 無 林慧美 第一商業銀行大稻埕分行 200萬元 11 KA0000000 無 林慧美 第一商業銀行大稻埕分行 200萬元 12 KA0000000 無 林慧美 第一商業銀行大稻埕分行 200萬元 合計     2,900萬元 
以上正本係照原本作成。
如對本判決上訴須於判決送達後20日內向本院提出上訴狀。如
委任律師提起上訴者，應一併繳納上訴審裁判費。
中    華    民    國   111    年    11    月    30    日
                              書記官  詹欣樺